最高法院刑事判決　　　　　　　　　　　　　　　　八十七年度台上字第五八一號
　　上　訴　人　乙○○
　　選任辯護人　王錦堂律師
　　上　訴　人　甲○○
　　選任辯護人　洪文佐律師
右上訴人等因盜匪案件，不服台灣高等法院高雄分院中華民國八十六年十二月四日第
二審更審判決（八十五年度上重更(二)字第九號，起訴案號：台灣高雄地方法院檢察署
八十三年度偵字第二一○六二、二一九○三號），提起上訴，本院判決如左：
    主  文
原判決撤銷，發回台灣高等法院高雄分院。
    理  由
本件原判決認定上訴人甲○○於民國八十三年六、七月間，經其房東綽號「阿珍」之
女子介紹，認識執業代書之郭怡秀，獲悉郭怡秀頗為富有，而於八十三年十月間將情
告知上訴人乙○○。嗣乙○○、甲○○及王方略（另案審理）因缺錢花用，乙○○、
甲○○乃提議洗劫郭怡秀之財物，惟尚欠人手，乃電請住於台北市之常永鐘（另案審
理）南下作案。四人乃基於共同之犯意聯絡，數度於高雄縣鳳山市○○路○段六七號
乙○○住處，共同謀議綁架勒贖。最後決定以常永鐘所提供方法作業，即計劃先由甲
○○誘引郭怡秀外出，假裝甲○○亦為被害人，其餘之人以製造假車禍方式，綁架郭
怡秀至汽車旅館，再強逼郭怡秀將其於銀行中之鉅額存款直接匯入王方略之帳戶，乙
○○並繪製簡單之車禍地點路線圖一紙供參考。謀定後，甲○○乃自八十三年十月中
旬某日起，以其公司經理欲以高雄縣大樹鄉某房地抵押借款，以購買台南南都藥廠為
藉口，數次與郭怡秀聯絡，佯稱欲委託郭怡秀代辦貸款，使郭怡秀不疑而同意為其辦
理；其間，甲○○並藉機至郭怡秀住處按電鈴找郭怡秀，以確定郭怡秀之住址，最後
與郭怡秀約定於八十三年十月廿六日上午拿資料至郭怡秀住處。乙○○、常永鐘及王
方略三人乃於廿六日上午先至高雄縣鳳山市○○路附近某藥房購買安眠藥數顆及膠布
一捲，並由常永鐘帶開山刀一把。準備妥當後，甲○○即駕駛其所有ＷＸ－七二五
三號白色雅哥自用小客車，於當日上午十一時，前往郭怡秀之住處接郭怡秀。乙○○
則駕駛常永鐘先前竊得之紅色自用小客車，搭載常永鐘及王方略在附近等候。甲○○
與郭怡秀見面後，佯稱與其經理約在高雄市○○路皇品咖啡廳見面，郭怡秀不疑而上
其小客車前往，乙○○等人即駕車在後尾隨，於甲○○之小客車行抵預定之高雄市○
○路文化中心前時，乙○○即故意駕車自後擦撞甲○○之小客車。此時甲○○即按事
前謀定之計劃，將車停靠於路旁。常永鐘及王方略二人立即下車，進入甲○○之車內
，分別勒住甲○○、郭怡秀之脖子，使郭怡秀不能抗拒，強取其所有之女用皮包一個
（內有如原判決附表所示財物），並佯裝甲○○亦屬被害人，由常永鐘及王方略假裝
脅迫甲○○駕車跟隨乙○○所駕之紅色小客車。兩車行至中正路與民權路口時，又靠
邊停下，常永鐘及王方略將郭怡秀自右前座拉至後座，甲○○則換至右前座，而乙○
○亦自該紅色小客車換乘至該白色雅哥小客車駕駛座。常永鐘及王方略並以事先準備
之膠帶貼住郭怡秀之眼睛、嘴巴等部位，及捆綁其雙手，再以外套蓋住郭怡秀頭部，
使其無法動彈及辨識方位。四人乃挾持部怡秀至高雄市○○區○○街一一七號「哥倫
布」汽車旅館二一○號房，將車停於樓下車庫，由甲○○留在車內，使郭怡秀誤以為
甲○○亦被關於另一房間，其餘之人則押郭怡秀至樓上房間。進入房間後，乙○○隨
即向郭怡秀嚇稱限其於十分鐘內打電話叫其父親或哥哥籌出新台幣（下同）一千萬元
，存入郭怡秀戶頭，以便讓渠等去領。同時另一方面搜尋其皮包，看有無銀行存摺或
相類之物，郭怡秀騙稱伊無哥哥，而父親作農沒錢云云。乙○○聞言怒而毆打郭怡秀
臉頰（傷害部分未據告訴），並強調限其十分鐘內籌款，即囑常永鐘及王方略看守郭
怡秀，自稱要去看守甲○○，假裝先行離開。常永鐘即拿刀在郭怡秀手臂上磨擦，再
度嚇稱：如超過時間不籌款，要將其手指一根一根剁掉。未頃，乙○○又進入房間，
向郭怡秀騙稱甲○○已打電話叫他太太拿一千萬元贖款來，逼郭怡秀亦盡速籌款。郭
怡秀猶豫之間，乙○○等人即取出郭怡秀皮包中之提款卡一張及郭怡秀之住處鑰匙一
副，逼郭怡秀說出密碼，為郭怡秀所拒。乙○○乃又毆打其臉頰，郭怡秀無奈始說出
密碼。乙○○囑常永鐘、王方略看好郭怡秀，即夥同甲○○至附近自動提款機欲以上
開提款卡提領郭怡秀之存款，然發覺其內僅四千元而作罷。二人隨後又轉往郭怡秀住
處，以上開鑰匙打開郭怡秀住處大門，進入搜尋財物，然無所獲。乃於當日下午二時
許，返回汽車旅館，目標轉向郭怡秀皮包內之二張台東區中小企業銀行橋頭分行（以
下簡稱台東企銀橋頭分行）面額分別為五百萬元及二百萬元之定期存款單，逼問郭怡
秀如何領取該存款單，郭怡秀稱須本人領取始可。乙○○乃強逼郭怡秀打電話給該分
行襄理，向其吩咐因郭怡秀本人有事不能親自去提款，稍後將委由一位「林先生」（
常永鐘）之友人去代領，並將常永鐘之穿、特徵告訴該襄理，請該襄理將錢交予該
「林先生」。常永鐘並將開山刀架於郭怡秀之頸部，嚇稱如打電話出差錯，要取其性
命等語，使郭怡秀心生畏怖不敢反抗，而依言照做，惟向乙○○等人央求因其女兒即
將結婚，請留下五十萬元俾供結婚之費用（按持定期存款單依規定可借款九成，上開
定期存款單可借六百三十萬元），彼等認五百八十萬元已夠，遂允所請。郭怡秀依言
打完電話後，乙○○即夥同常永鐘赴高雄縣橋頭鄉○○村○○路一號台東企銀橋頭分
行，由常永鐘假扮為「林先生」持上開定期存款單進入該銀行順利領得五百八十萬元
。得手後於下午三時許返回汽車旅館，甲○○即先行取走十萬元，約定嗣後在高雄縣
鳳山市○○路○段六十七號會合，即獨自前往高雄市前金區○○○路二一九號永昌汽
車當舖，繳納汽車貸款一萬五千七百五十元。俟甲○○離開後，乙○○等三人即強迫
郭怡秀服下數顆安眠藥，欲使其昏睡。然郭怡秀機警，將安眠藥壓於舌根未吞下，趁
機吐出，並假裝熟睡。乙○○等人見其睡著，仍不放心，以點燃之香煙灼燒郭怡秀之
皮膚為試驗（此傷害部分亦未據告訴），郭怡秀忍痛未作聲。乙○○等人以為郭怡秀
確已熟睡，乃將其鬆綁，抬入上開ＷＸ－七二五三號小客車後座，於下午四時許離開
汽車旅館。由乙○○駕車，王方略坐於右前座，常永鐘則坐於後座看住郭怡秀。途經
高雄市○○路時，王方略先行下車至租車行租車離去，乙○○、常永鐘則繼續載郭怡
秀前行。俟車抵高雄縣鳳山市○○路○段六十七號，乙○○將開山刀及其餘贓款藏放
於該址樓上後，沿光復路一段往東行駛，至光復路一段一九三號前，改坐前座之常永
鐘問乙○○如何處理郭怡秀，乙○○回稱趁郭怡秀未醒將之載至荒僻處丟棄。郭怡秀
聞及丟棄，且聽到前座韓、常二人搓揉塑膠袋之聲音，思忖彼等是否有意將其裝於袋
內勒斃丟棄，一時大驚，立即奮不顧身打開車門跳車。常永鐘發覺欲將其抓回但脫手
未得逞。郭怡秀高喊搶劫，乙○○等人見路上人車眾多，心虛而急速駕車離開現場，
經路人將其車號ＷＸ－七二五三號記下報警。乙○○心知此案即將爆發，乃與常永鐘
至高雄市○○○路花之鄉泡沫紅茶店以呼叫器聯絡王方略、甲○○前往會合，以商議
朋分贓款及逃亡事誼。王方略接獲通知乃駕車前去搭載甲○○，甲○○並依乙○○指
示，先將其中四萬元交予不知情之乙○○母親韓吳麗祉給付房租。旋至上開泡沫紅茶
店會合，乙○○言明將贓款預分為四份，即含各人已取走部分，每人各分得一百四十
五萬元，惟贓款先由乙○○保管，於一星期後返回同一地點分取贓款。然常永鐘表示
有急用，於甲○○、王方略未會合前，即先行取走一百四十五萬元離去；甲○○、王
方略與乙○○會合後，甲○○表示欲徹底假裝為被害人，不願逃亡，乃協議由甲○○
繼續佯裝為被害人，而將甲○○雙手捆綁，並讓其服下安眠藥，由王方略駕車將甲○
○載至高雄市小港區高松派出所附近郊區丟下，囑甲○○醒來後自行至派出所報案。
乙○○於當日先分別將贓款三十萬元及二萬元交予不知情之其父韓則堯、其母韓吳麗
祉清償債款，又償還綽號「小君」之邱靜君債款十五萬元，及償還地下錢莊之借款八
、九十萬元；復於同年月二十八日凌晨一時許與王方略攜部分贓款至高雄市○○路與
大同路口「亞伯特」鋼琴吧，向楊成財清償前簽帳款五萬七千元，並再消費二萬零一
百元；又於同年月二十七日下午四時許，至高雄市○○路百美轎車租賃有限公司向負
責人張枝敏償還租車費用一萬一千五百元（已追回），另於同年月二十八日下午三時
許，持一百零八萬五千三百四十八元（已追回）至高雄縣鳳山市○○路二段一號向南
誠實業公司負責人萬志雄訂購名貴轎車一輛（未交車）。而王方略亦走一百七十六
萬元（其中六萬元係甲○○案發後心虛，將其上開取走之十萬元，除交付乙○○母親
四萬元外所剩下，為免其朋分贓款之不利證據，將之交付方王略。另一百七十萬元係
向乙○○領取）。嗣於八十三年十月三十一日下午二時許，警方循線在高雄縣鳳山市
○○路○段六十七號查獲乙○○，並扣得上開ＷＸ－七二五三號自用小客車（內有郭
怡秀所有如原判決附表編號二所示之金筆一支與涼鞋一雙）、路線圖一張、膠袋二塊
及贓款一萬六千元。乙○○、甲○○盜匪所得之財物，除上開查扣之一萬六千元、乙
○○之父韓則堯事後交還郭怡秀十一萬元及上開追回之款項，合計一百二十二萬二千
八百四十八元，連同金筆一支、涼鞋一雙，均發還郭怡秀外，其餘所得現金均被花費
淨盡（案發後韓則堯另償還郭怡秀一筆十五萬元、一筆十萬元，共二十五萬元款項）
。另原判決附表編號三至十所示之物品，則經乙○○丟棄而不存在等情。因而撤銷第
一審判決，改判論處上訴人等共同意圖勒贖而擄人罪，各處死刑，均褫奪公權終身，
固非無見。
惟查：(一)審理事實之法院，對於案內一切證據，除認為不必要者外，均應詳為調查，
然後基於調查所得之心證，以為判斷事實之基礎，如有應行調查之證據未經合法調查
，率予判決，即屬違背法令。證人即永昌汽車當舖負責人黃清繁證稱：甲○○於八十
三年十月二十六日下午三、四時許，前來繳納貸款，當時他從口袋內取出一疊錢，數
一萬六千元給公司職員，找他三百元等語（見警訊卷第二一頁反面）。所稱如果屬實
，則甲○○上開前往該當舖繳納之款項，似應為一萬五千七百元，原判決謂係繳納一
萬五千七百五十元云云，尚與卷證資料不相符合。又原判決謂甲○○於上開勒贖得手
後，先行取走十萬元後，即前往上開當舖繳納貸款，嗣於案後，甲○○又依乙○○所
囑，交付四萬元予乙○○之母韓吳麗祉給付房租云云。如果所認無訛，則甲○○取走
之十萬元，於扣除上開繳納之貸款及交付韓吳麗祉之款項後，應僅剩下四萬四千多元
，似不可能於案發後交付王方略六萬元。原判決謂甲○○於案發後心虛，將先行取走
之十萬元，除交付韓吳麗祉四萬元外，將所剩下之六萬元交付王方略云云，亦與事實
不合。究竟實情如何﹖攸關本件犯罪事實之認定，原審未詳予調查釐清，遽行判決，
顯有應於審判期日調查之證據未予調查之違法。(二)原判決謂上訴人乙○○、常永鐘及
王方略三人先至藥房購買安眠藥數顆，準備妥當。於上開向被害人郭怡秀勒贖得手，
甲○○先行取走十萬元離開上開汽車旅館後，彼等三人即強迫郭怡秀服下數顆安眠藥
，欲使其昏睡云云。如果所認無誤，則彼等三人是否不成立刑法第三百零四條第一項
之以強暴、脅迫使人行無義務之事，而與所犯擄人勒贖罪無方法結果之牽連關係﹖非
無研求之餘地。原審未詳予勾稽論，亦欠妥適。上訴意旨指摘原判決不當，非無理
由，應認仍有發回更審之原因。
據上論結，應依刑事訴訟法第三百九十七條、第四百零一條，判決如主文。
中      華      民      國    八十七    年      二      月     十九     日
                              最高法院刑事第十庭
                                  審判長法官  吳  雄  銘
                                        法官  池  啟  明
                                        法官  陳  宗  鎮
                                        法官  石  木  欽
                                        法官  吳  火  川
      右正本證明與原本無異
                                              書  記  官
中      華      民      國    八十七    年      二      月    二十一    日
